臺灣臺中地方法院民事判決
109年度重家繼訴字第22號
原      告  曹立恩  

            曹立惠  

共      同
訴訟代理人  盧仲昱律師
被      告  曹立忠  

            曹立志  
共      同
訴訟代理人  陳慧芬律師
上列當事人間請求分割遺產等事件，本院於民國111年1月26日言
詞辯論終結，判決如下：
    主    文
原告之訴及假執行之聲請均駁回。
訴訟費用由原告負擔。
    事實及理由
一、原告起訴主張略以：
　㈠兩造之母曹黃金鑾於民國91年6月5日死亡，兩造之父曹金聲
    於98年8月12日死亡，兩造均為繼承人。兩造遺產從未協議
    分割，原告亦未委由被告甲○○代管，然雙親遺產遭被告甲○○
    占為己有，兩造雙親存款類總額新台幣（下同）10,586,512
    元（即附表編號1至13所示之總和，詳附表所示）均經被告
    甲○○侵占，應依侵權行為、不當得利等法律關係返還全體繼
    承人公同共有，並依應繼分比例分割。另曹黃金鑾遺產包含
    艾爾塔克有限公司出資額100萬元，被告甲○○占有己有且否
    認屬遺產，依侵權行為、不當得利等法律關係請求返還全體
    繼承人公同共有，並依應繼分比例分割。被告乙○○名下臺中
    市○區○○里○○路0段000號建物僅係借名登記在其名下，實為
    被繼承人曹金聲所有，借名關係已因被繼承人死亡而消滅，
    應依信託、借名登記法律關係返還全體繼承人公同共有，並
    依應繼分比例分割。上開建物座落之臺中市○區○○段000地號
    土地係借名登記在乙○○名下，實為被繼承人曹金聲所有，然
    被告甲○○於91年擅自以被告乙○○贈與為原因過戶至被告甲○○
    名下，借名關係已因被繼承人死亡消滅，應依信託、借名登
    記、侵權行為、不當得利等法律關係應返還全體繼承人公同
    共有，並依應繼分比例分割。
　㈡並聲明：
　⒈被告甲○○應給付曹金聲全體繼承人新台幣(下同)10,586,512
    元，暨其中4,516,931元自91年7月16日起，其餘669,581元
    自98年10月21日起，均至清償日止，按年利率百分之五計算
    之利息，並由丙○○、丁○○、甲○○、乙○○4人，就前開10,586,
    512元及利息合計之總金額，各依應繼分比例即各四分之一
    分配取得。
　⒉被告甲○○應將曹黃金鑾於艾爾塔克有限公司登記之出資額100
    萬元返還曹金聲全體繼承人公同共有，並依應繼分比例即各
    四分之一移轉登記予丙○○、丁○○、甲○○、乙○○4人。
　⒊被告乙○○應將座落於臺中市○區○○段000地號土地上、749建號
    、門牌號碼臺中市○區○○里○○路0段000號之房屋返還曹金聲
    全體繼承人公同共有，並將上開房屋移轉登記予曹金聲全體
    繼承人丙○○、丁○○、甲○○、乙○○4人公同共有。　　
　⒋被告甲○○應將臺中市○區○○段000地號土地返還曹金聲全體繼
    承人公同共有，並塗銷以贈與為原因之登記後，同時移轉登
    記予曹金聲全體繼承人丙○○、丁○○、甲○○、乙○○4人公同共
    有。
　⒌請准將第三項房屋及第四項土地拍賣後，賣得價金由丙○○、
    丁○○、甲○○、乙○○4人各依應繼分比例即各四分之一分配取
    得。
　⒍訴訟費用由被告負擔。
　⒎原告願供擔保請准宣告假執行。　　　
二、被告則以：兩造父母遺產存款係經兩造同意領出，目前僅曹
    黃金鑾帳戶有些許餘額，其餘均結清，提領均係經全體繼承
    人同意。甲○○於83年成立艾爾塔克有限公司，礙於有限公司
    需有5人出資（舊法），徵得乙○○、丙○○、曹黃金鑾、友人
    黃麗津同意成為股東，形式上各出資100萬元，然實為甲○○
    所出資，公司法90年修正，有限公司得以一位股東成立，91
    年6月原告2人及曹黃金鑾即轉讓出資予甲○○，其後該公司僅
    有甲○○一名股東，曹黃金鑾之遺產並無艾爾塔克有限公司出
    資額100萬元。臺中市○區○○里○○路0段000號建物乃乙○○起造
    ，非借名或信託登記；臺中市○區○○段000地號土地經被繼承
    人曹金聲於91年7月贈與甲○○，均非曹金聲遺產。並聲明：
    原告之訴駁回。訴訟費用由原告負擔。如受不利判決，被告
    願供擔保請准宣告免為假執行。　　
三、本院之判斷：
　㈠按繼承人有數人時，在分割遺產前，各繼承人對於遺產全部
    為公同共有；繼承人得隨時請求分割遺產，但法律另有規定
    或契約另有訂定者，不在此限，民法第1151條及第1164條分
    別定有明文。經查，兩造均為被繼承人曹黃金鑾、曹金聲之
    直系血親卑親屬，嗣兩造之母曹黃金鑾於91年6月5日死亡，
    兩造之父曹金聲於98年8月12日死亡，繼承人為兩造，為兩
    造所不爭執，並有繼承系統表、除戶謄本、戶籍謄本、財政
    部中區國稅局遺產稅免稅證明書等件在卷可稽，堪信屬實。
　㈡原告主張被告侵占雙親存款類遺產，為無理由：
　⒈被告否認有侵占雙親存款類遺產，並提出存款申請書、取款
    憑條、支票申請書代收入傳票、存款繼承申請書為證（卷一
    第179至185頁），復有台灣銀行函覆關於曹金聲帳戶資料（
    卷一第319至329頁）、郵局函覆關於曹金聲帳戶資料（卷一
    第353至384頁）、被告甲○○台灣銀行帳戶資料（卷一第387
    至556頁）、艾爾塔克台灣銀行帳戶資料（卷一第557至644
    頁）、曹黃金鑾台灣銀行帳戶資料（卷一第645至655頁）在
    卷可參。觀諸上開卷內事證，可知曹黃金鑾台灣銀行存款業
    已於91年7月15日結清，轉存入被告甲○○台灣銀行帳戶（卷
    一第183、185、389、653、655頁），曹黃金鑾郵局存款於9
    1年6月7日提領出91萬元，匯入艾爾塔克台灣銀行帳戶（卷
    一第183、185、574頁、卷二第113頁）；曹金聲台灣銀行帳
    戶存款業已於98年8月26日結清領出取回存摺，以支票託收
    存入被告甲○○台灣銀行帳戶（卷一第179、181、323、399頁
    ）、曹金聲郵局帳戶存款均已於98年9月25日辦理繼承終止
    ，轉存入被告甲○○台灣銀行帳戶（卷一第353至384、399頁
    ），上開結清或繼承終止文件上均有兩造印文（曹黃金鑾為
    被繼承人時，則亦有繼承人曹金聲之印文），顯係經全體繼
    承人同意辦理被繼承人帳戶之終止、結清、領出，已難認被
    告甲○○有何侵占兩造雙親存款類遺產之情。
　⒉另曹黃金鑾郵局於91年6月7日提領91萬元（卷二第113頁），
    餘額65元，再加計利息截至109年6月21日仍餘8,620元（卷
    一第351頁），是原告主張被告甲○○侵占910,065元，即與交
    易明細資料不符。而上開提領91萬元之提領單，因距今已近
    20年，逾保存期限已銷毀，故郵局無法提供提款單（卷二第
    111頁），然觀諸上開文件資料，可知曹黃金鑾死亡時，曹
    金聲仍在世，並經曹金聲與兩造同意而提領結清曹黃金鑾台
    灣銀行帳戶存款，而該台銀存款金額數百萬元均已經全體繼
    承人同意領出並存入被告甲○○帳戶代管，實難認被告甲○○有
    何動機、目的侵占上開91萬元郵局存款，且若被告甲○○有侵
    占該筆款項之情，原告或當時仍在世之曹金聲豈會毫無作為
    ，顯與常情不符，再依郵政『申請續應辦手續』之相關規定(
    卷一第366頁)所示，辦理存款之提領手續甚為嚴格，全體繼
    承人均需出具個人資料正本供核對，則被告甲○○有何能力未
    經全體繼承人同意從曹黃金鑾郵局帳戶提領出91萬元占為己
    有？綜合上情堪認上開91萬元亦係經全體繼承人同意下而提
    領。另曹金聲國防部主計局同袍儲蓄會優惠存單82,917元，
    於98年8月31日以支票託收存入被告甲○○台灣銀行帳戶內（
    卷一第399頁），依上說明曹金聲過世後，所遺其他存款均
    經全體繼承人同意而領出、結清，而存入被告甲○○帳戶代管
    ，自無獨漏該筆款項之理，堪認上開優惠存單82,917元亦係
    經全體繼承人同意下而提領。
　⒊另原告主張曹金聲遺產範圍尚包括國防部餘額退休金云云，
    惟曹金聲之遺產稅免稅證明書並無該項遺產，且按軍官、士
    官於領受退休俸或贍養金期間死亡者，自死亡之次月起停發
    ，另依其死亡時之退除給與標準，發給其遺族1次撫慰金。
    其規定如下：⑴支領退休俸、贍養金未滿1年者，發給退伍金
    總額。⑵支領退休俸、贍養金1年以上未滿3年者，發給其退
    伍金餘額。但退伍金餘額，低於退伍金總額之半數時，仍照
    半數發給之。⑶支領退休俸、贍養金3年以上者，發給其退伍
    金餘額，並發給相當於同等級之現役人員6個基數之撫慰金
    ；其無餘額者，亦同。前項遺族之範圍及領取1次撫慰金之
    順序，依民法第1138條之規定。陸海空軍軍官士官服役條例
    第36條第1、2項定有明文。又按遺產繼承人，除配偶外，依
    下列順序定之：⑴直系血親卑親屬。⑵父母。⑶兄弟姊妹。⑷祖
    父母，而第一順序直系血親卑親屬之繼承人，以親等近者為
    先。民法第1138、1139條亦有明文。是依據上揭法律規定，
    原告主張之國防部餘額退休金，乃因曹金聲死亡，遺族得領
    受之權利，並非遺產，核與本案無涉，且該筆款項亦係基於
    上開同一理由存入被告甲○○台灣銀行帳戶內（卷一第400頁
    ），難認被告甲○○有何侵占之情。
　⒋綜上所述，原告主張兩造之父母所遺之存款類遺產10,586,51
    2元均經被告甲○○侵占一節，基於侵權行為、不當得利等法
    律關係，應返還全體繼承人公同共有並分割，即非有據，為
    無理由，應予駁回。
　㈢原告主張曹黃金鑾之遺產包括艾爾塔克有限公司出資額100萬
    元，為無理由：
　⒈被告甲○○否認黃金鑾之遺產包括艾爾塔克有限公司出資額100
    萬元，並提出艾爾塔克有限公司股東名簿為證，並有該公司
    歷次登記表、股東同意書、章程、申請書、核准函抄件在卷
    可參（卷一第257至316頁）。觀之上開資料，艾爾塔克有限
    公司83年成立，股東5人即乙○○、丙○○、曹黃金鑾、黃麗津
    ，出資額各100萬元，91年6月4日股東曹黃金鑾、原告2人、
    乙○○轉讓出資額各100萬元由被告甲○○承受（卷一第283頁）
    ，該公司股東僅餘被告甲○○一人，是曹黃金鑾之遺產並無艾
    爾塔克有限公司出資額100萬元。
　⒉原告雖主張被告甲○○將上開曹黃金鑾出資額100萬元佔有己有
    ，渠等也並未同意轉讓出資予被告甲○○，股東同意書上之簽
    名非原告所簽，也未經原告授權他人代簽，然果若如此，原
    告2人何以自91年迄今多年來均無異議，且經被告主張原告
    若有實際出資則提出出資之證據應無困難，然原告迄本案審
    結仍未提出出資之相關證據，足認被告甲○○所主張係因應公
    司法有限公司之相關規定（即公司法90年11月12日修正前之
    有限公司指「五人」以上，二十一人以股東所組織，就其出
    資額為限，對公司負其責任之公司。修正後之有限公司指由
    「一人」以上股東所組織，就其出資額為限，對公司負其責
    任之公司。），而由曹黃金鑾等人為形式出資，實際上出資
    者為被告甲○○，其後公司法修正，而改由被告甲○○一人股東
    一節，應為真實可採。退步言之，縱若曹黃金鑾有實際出資
    100萬元，然亦已於91年6月4日轉讓予被告甲○○承受，其死
    亡時已無該筆出資額遺產無訛。
　⒊綜上所述，原告主張被告甲○○侵占被繼承人曹黃金鑾遺產艾
    爾塔克有限公司出資額100萬元，基於侵權行為、不當得利
    等法律關係，應返還全體繼承人公同共有並分割，即非有據
    ，為無理由，應予駁回。　　　　　
　㈣原告主張臺中市○區○○段000號建號建物（門牌號碼臺中市○區
    ○○里○○路0段000號）為被繼承人曹金聲之遺產，為無理由：
　⒈被告乙○○否認臺中市○區○○段000號建號建物（門牌號碼臺中
    市○區○○里○○路0段000號）為被繼承人曹金聲之遺產，實為
    被告乙○○於86年間起造(新建)之3層RC結構建物，並提出台
    中市政府工務局使用執照、建物登記第二類謄本(卷一第161
    至167頁)為證，並有建物登記第一類謄本在卷（卷一第119
    頁），堪信屬實。且被告乙○○於75年間即開始工作，甚於86
    年間擔任中友百货公司之襄理，並有勞保投保資料表為證（
    卷二第47頁），被告乙○○亦有相當資力可出資新建該建物，
    原告否認被告乙○○有資力可興建，亦未提出其他事證以實其
    說，難認可採。被告乙○○既已否認上開建物為父母借名或信
    託登記，原告復未舉證以實其說，難認其主張可採。
　⒉至於國稅局遺產稅免稅證明書雖將上開房屋列為被繼承人曹
    金聲之遺產，然被告主張被繼承人曹金聲於61年新建長江鐵
    工廠（地址：台中市○○路000巷00弄0號），該工廠於86年3
    月間業經曹金聲申請拆除，嗣被告乙○○於86年間在原處另新
    建地上3層之建物(新門牌號碼:台中市○區○○路0段000號房屋
    )，上開新建3層房屋之稅籍編號為Z00000000000，與同址稅
    籍編號為00000000000之長江鐵工廠不同，且長江鐵工廠業
    於86年間經曹金聲申請拆除，故被告乙○○於105年間乃向台
    中市政府地方稅務局大智分局辦理上開房屋稅使用情形變更
    、減免、更正等事宜，嗣經稅務局清查後釐清長江鐵工廠確
    實已拆除，並自105年3月起註銷稅籍，業據被告提出之建築
    物使用執照、拆除執照、房屋稅繳款書、房屋稅籍證明書、
    台中市政府地方稅務局大智分局函文為證（卷二第65至77頁
    ），堪信屬實。基上可知，曹金聲興建之長江鐵工廠雖於86
    年間拆除，然當時並未併同辦理舊工廠房屋稅籍註銷，迄至
    105年被告2人發現上情，始向稅務局申請查核，並於105年3
    月註銷舊工廠之房屋稅籍，故曹金聲死亡時，因長江鐵工廠
    之稅籍仍未註銷，國稅局誤認該建物仍存在，始將已拆除不
    存在之建物列為曹金聲之遺產。
　⒊綜上所述，原告主張臺中市○區○○段000號建號建物（門牌號
    碼臺中市○區○○里○○路0段000號）為被繼承人曹金聲之遺產
    ，僅係借名被告乙○○名下，被告乙○○應返還全體繼承人公同
    共有並分割，即非有據，為無理由，應予駁回。
　㈤原告主張臺中市○區○○段000號地號土地為被繼承人曹金聲之
    遺產，為無理由：　
　⒈被告否認臺中市○區○○段000號地號土地為曹金聲之遺產，並
    提出土地登記第二類謄本、移轉契約書、贈與稅繳清證明書
    為證（卷一第169至177頁），並有土地登記第一類謄本在卷
    （卷一第117頁），觀諸上開證據資料可知上開土地於91年7
    月間經曹金聲贈與被告甲○○，自已非曹金聲之遺產。且移轉
    契約書上有曹金聲之簽名，不動產贈與過戶辦理過程除須交
    付權狀外，尚須出具印鑑證明以證明本人身分及辦理意願，
    並供受理機關查核檢驗，而受理機關除地政事務所外，曹金
    聲尚繳納4萬944元之贈與稅稅款予國稅局，辦理土地移轉程
    序甚為嚴謹，亦證贈與移轉契約書末頁曹金聲之簽字，確實
    為曹金聲本人親簽，而原告就此部分所為之主張，並未舉證
    以實其說，自難認可採。
　⒉綜上所述，原告主張臺中市○區○○段000號地號土地為被繼承
    人曹金聲之遺產，遭被告甲○○擅自以贈與原因過戶，被告甲○○應將臺中市○區○○段000地號土地返還曹金聲全體繼承人公
    同共有，並塗銷以贈與為原因之登記後，同時移轉登記予曹
    金聲全體繼承人丙○○、丁○○、甲○○、乙○○4人公同共有並分
    割，即非有據，為無理由，應予駁回。　
  ㈥綜上所述，原告依據侵權行為、不當得利之法律關係請求被
    告甲○○返還侵占之附表一存款、艾爾塔克有限公司出資額10
    0萬元予兩造公同共有並分割；依據信託、借名登記法律關
    係，請求被告乙○○返還臺中市○區○○段000號建號建物（門牌
    號碼臺中市○區○○里○○路0段000號）予兩造公同共有並變價
    分割，依據信託、借名登記、侵權行為、不當得利等法律關
    係，請求被告甲○○返還臺中市○區○○段000地號土地予兩造公
    同共有並變價分割，均未舉證以實其說，且經被告答辯並提
    出相關證據如上，原告上開請求為無理由，應予駁回。原告
    之訴既經駁回，關於假執行之聲明即失所附麗，亦應併予駁
    回。　
四、本件事證已臻明確，兩造其餘攻擊防禦方法及舉證，於判決
    結果不生影響，爰不予一一論列，併予敘明。
五、訴訟費用負擔之依據：家事事件法第51條、民事訴訟法第78
    條。
中　　華　　民　　國　　111 　年　 　2　　月　　25　　日
                   家事法庭  法  官  顏銀秋
以上為正本係照原本作成。　　　　　　　　　　　　
如對本判決上訴，須於判決送達後20日之不變期間內，向本院提
出上訴狀（需附繕本）。
如委任律師提起上訴者，應一併繳納上訴審裁判費，否則依法得
不命補正逕予駁回上訴。
中　　華　　民　　國　　111 　年　　2 　　月　　25　　日
                             書記官  王綉玟
附表:
編號 項目 金額 備註 1 台灣銀行（綜合存款） 3,606,866元 被繼承人曹黃金鑾存款類遺產小計4,516,931元 2 台灣銀行（定期存單）   3 台灣銀行（定期存單）   4 台灣銀行（定期存單）   5 台灣銀行（定期存單）   6 台中24支郵局 910,065元  7 台中民權路郵局-定存 4,533,413元 被繼承人曹金聲存款類遺產小計6,069,581元 8 台中民權路郵局-定存 503,713元  9 台中民權路郵局 190,473元  10 台灣銀行臺中分行-優儲 22,134元  11 台灣銀行臺中分行-活儲 2,102元  12 國防部主計局同袍儲蓄會- 惠存單 83,376元  13 國防部餘額退伍金 734,370元